最　高　行　政　法　院　判　決　　　　　　　　　　九十一年度判字第一八○號
　　原　　　告　上林鐵板燒餐廳有限公司
　　代　表　人　乙○○
　　被　　　告　經濟部智慧財產局
　　代　表　人　陳明邦
　　參　加　人　國立故宮博物院
　　代　表　人　甲○○
右當事人間因服務標章事件，原告不服行政院中華民國八十八年十二月二十四日台八
十八訴字第四六四二四號再訴願決定，提起行政訴訟，本院判決如左：
　　主  文
原告之訴駁回。
訴訟費用由原告負擔。
　　事  實
緣關係人國立故宮博物院袁旃於民國八十三年五月十日以「上林賦」服務標章，指定
使用於當時商標法施行細則第二十五條第七類之冷熱飲料店、飲食店、小吃店、餐廳
、咖啡廳、冰果店、提供雞尾酒會之服務申請註冊，作為其申請案號0000000
0號 (嗣列為註冊第七五八五四號)「故宮上林賦」服務標章之聯合服務標章，經被
告審查核准，列為註冊第七五八六○號服務標章。嗣原告以系爭服務標章有違註冊時
商標法第七十七條準用同法第三十七條第一項第十二款之規定，對之申請評定。經被
告評決申請不成立，發給中台評字第八八○○三○號服務標章評定書。原告不服，提
起訴願、再訴願，均遭決定駁回，遂提起行政訴訟，茲摘兩造訴辯意旨如次：
原告起訴意旨略謂：一、按服務標章圖樣「相同或近似於他人同一服務或類似服務之
註冊服務標章者」，不得申請註冊，為系爭標章註冊時商標法第七十七條準用同法第
三十七條第一項第十二款所明定，而標章之近似與否，應隔離觀察以為判定之標準，
縱令兩標章對照比較能見其差別，但異時異地各別觀察則不易見者，仍不得不謂為近
似。故凡標章無論在外觀上、名稱上或觀念上其主要部分近似，有足以引起混同誤認
之虞者，為近似之標章，行政法院二十六年判字第二十號、四十年判字第八十二號著
有判例。二、查服務標章在外觀、觀念或讀音方面有一近似者，即為近似之服務標章
，本案系爭註冊第七五八六○號「上林賦」服務標章，與據以評定之註冊第四二九九
三號「上林」、第四三一二一號「上上林」服務標章，均有相同之「上林」二字，就
整體異時異地隔離觀察，無論就外觀、觀念或讀音上而言，均屬近似，茲分別析述如
左﹕１、就外觀上而言：依行政院七十四年十月二日台七十四經字第一八○六八號函
核定修正商標近似審查基準二之(三)所明示：「標章圖樣上中文之主要部分文字相同，
其外觀有混同誤認之虞者，為外觀近似」，本案「上林賦」與「上林」，僅有末字「
賦」字之差，而審酌一般人之寓目印象往往對首字之記憶特別深刻，「上林賦」與「
上林」，除前者多一尾音「賦」之外，為首之「上林」二字完全相同，二者構成近似
，應無庸置疑；另「上林賦」與「上上林」，所特別表彰者亦均為「上林」，蓋前者
「上林賦」之「賦」字既如被告所言為古文體之一種，其所特別表彰者理應為「上林
」二字，而後者「上上林」之「上上」為複字型態，其所特別表彰者亦為「上林」二
字，二者為近似之商標，亦無庸置疑，故兩造標章在外觀上應屬構成近似。２、就觀
念上而言：系爭「上林賦」服務標章係擷取於漢朝司馬相如所作之「上林賦」，原告
亦因拜讀該「上林賦」而得到靈感，以該賦之名稱作為公司名稱「上林鐵板燒餐廳有
限公司」之特取部份，並於民國七十七年以之作為標章圖樣向被告申請註冊，取得標
章專用權，觀念上應屬一致，詎被告竟以「賦」係古文體之一種，屬較突顯之文字，
率認「上林賦」與「上林」不構成近似，其認事用法實屬主觀論斷。況歷史上知名之
賦，除了「上林賦」外，尚有「兩都賦」、「兩京賦」、「赤壁賦」等，足徵該「賦
」字並非由「上林賦」所專用，亦非屬突顯之文字，彼此間之差異均賴「上林」、「
兩都」、「兩京」、「赤壁」而有所區別，是「上林」二字為主要部份，殆無疑義，
既為主要部份，「上林賦」與「上林」觀念上自易造成混淆誤認之虞，更何況漢朝之
作品距今已時隔二千餘年之久，「上林賦」已非目前一般消費大眾所周知，僅文學程
度有相當造詣者，方可能直接聯想到司馬相如所作之「上林賦」，故被告以之為申請
不成立之評決，自難昭人折服。３、就讀音而言：「上林賦」與「上林」，為首之兩
個音完全相同，異時異地隔離唱呼，極易造成混淆誤認，且一般消費者前往餐廳用餐
時，係以標章品牌為認知之依據，與標章是否為古文體之一種無涉，況鐵板燒屬平價
之消費，消費者更易因讀音混同而認為係同一來源之系列標章而讓其服務之虞，是被
告應就目前一般社會通念是否足以產生混淆誤認之虞為審查之重點，而不應拘泥於狹
隘之主觀意識，斷然認定二者非屬近似之服務標章。且原告於八十八年七月二十三日
向行政院提出之再訴願書中曾檢附鈞院商標近似判決要旨四件，分別認定「中國」與
「中國強」近似、「樂兒爽」與「愛兒爽」近似、「米其」與「米其林」近似、「百
勝客」與「百勝王」近似，該等判決均因三字中有二字完全相同，而經鈞院認定構成
近似，詎再訴願決定機關行政院竟避而不談，未將該等判決要旨並案參酌審理，逕行
維持原處分及原決定，不無偏袒徇私之嫌。三、次查服務標章近似與否之識別能力，
係以具備普通知識經驗之一般消費者，施以普通之辨別力及注意力為標準，而系爭服
務標章與據以評定服務標章均係指定使用於當時商標法施行細則第二十五條第七類之
冷熱飲料店、飲食店、小吃店、餐廳、咖啡廳、冰果店等服務，其對象均為一般消費
者，則其識別能力，即應適用於上開同一標準。本件被告指稱系爭「上林賦」服務標
章乃擷取自漢朝司馬相如之「上林賦」一文，經原告遍查坊間之書店，有刊載「上林
賦」一文之書籍已微乎其微，自不應以當時之時代背景為訴求，而應以目前一般消費
大眾所可以認知之商業考量為訴求，被告未依商標法規定之意旨及一貫之審查原則，
遽認本案二造服務標章不構成近似，實令人費解。此外，上林鐵板燒餐廳有限公司早
在民國六十七年九月五日即經經濟部核准設立登記，使用「上林」二字於鐵板燒餐廳
已有二十年以上悠久歷史，消費者對之已有相當之認知程度，為維護商標專用權，復
於民國七十七年向當時之中央標準局提出註冊之申請，獲准列為註冊第四二九九三號
及註冊第四三一二一號服務標章，原告以之表彰所提供之服務，由於口感佳且價錢合
理，已成為國內鐵板燒餐廳業界之金字招牌，多年來，該「上林」標章所表彰之服務
及信譽，已為國內業界及一般消費大眾所周知，如准許系爭「上林賦」標章於相同之
服務，且併存使用，則消費者如何區分辨別？四、綜上所陳，關係人之註冊七五八六
○號「上林賦」服務標章顯有違商標法第七十七條準用同法第三十七條第一項第十二
款之規定，請判決將再訴願決定、訴願決定及原處分均撒銷，並指示被告另為適法之
處分，以符法制等語。
被告答辯意旨略謂：本件被告原處分以系爭註冊第七五八六○「上林賦」服務標章圖
樣之中文「上林賦」，與據以評定之註冊第四二九九三號「上林」、第四三一二一號
「上上林」服務標章圖樣之中文「上林」、「上上林」，固均有上林二字，惟系爭服
務標章圖樣之中文「上林賦」係擷取於漢朝司馬相如所作之「上林賦」一文，而「賦
」係古文體之一種，屬較突顯之文字，與據以評定服務標章圖樣之「上林」、「上上
林」在外觀及觀念予人印象顯然可辨，異時異地隔離觀察，難謂有使一般消費者產生
混同誤認之虞，非屬近似之服務標章，無註冊時商標法第七十七條準用同法第三十七
條第一項第十二款規定之適用，乃評決申請不成立。原告不服，提起一再訴願，一再
訴願決定亦以系爭服務標章圖樣之中文上林賦應取自漢朝司馬相如所作之「上林賦」
，予一般消費者之寓目印象有其整體性，不易任意拆解觀察，而賦係一種古文體之名
稱，屬較突顯之文字，故系爭服務標章圖樣之「上林賦」與據以評定服務標章圖樣之
「上林」、「上上林」在外觀及觀念上尚非不可區辨，異時異地隔離觀察，難謂有使
一般消費者產生混同誤認之虞，非屬近似之服務標章，遂駁回其一再訴願。是被告所
為之處分，尚無不合等語。
　　理  由
按註冊時商標法第七十七條準用同法第三十七條第一項第十二款前段固規定服務標章
圖樣相同或近似於他人同一服務或類似服務之註冊服務標章者，不得申請註冊。惟判
斷服務標章之近似與否，應隔離觀察其有無引起混同誤認之虞以為斷，迭經本院著有
判例。本件關係人國立故宮博物院袁旃於民國八十三年五月十日以「上林賦」服務標
章，指定使用於當時商標法施行細則第二十五條第七類之冷熱飲料店、飲食店、小吃
店、餐廳、咖啡廳、冰果店、提供雞尾酒會之服務申請註冊，作為其申請案號000
00000號（嗣列為註冊第七五八五四號）「故宮上林賦」服務標章之聯合服務標
章，經被告審查核准，列為註冊第七五八六○號服務標章。嗣原告以系爭服務標章有
違註冊時商標法第七十七條準用同法第三十七條第一項第十二款之規定，對之申請評
定。被告以系爭註冊第七五八六○號「上林賦」服務標章圖樣之中文「上林賦」，與
據以評定之註冊第四二九九三號「上林」、第四三一二一號「上上林」服務標章圖樣
之中文「上林」、「上上林」，固均有「上林」二字，惟系爭服務標章圖樣之中文「
上林賦」，係擷取於漢朝司馬相如所作之「上林賦」一文，而賦係古文體之一種，屬
較突顯之文字，與據以評定服務標章圖樣之中文「上林」、「上上林」在外觀及觀念
上予人印象顯然可辨，異時異地隔離觀察，難謂有使一般消費者產生混同誤認之虞，
非屬近似之服務標章，無註冊時商標法第七十七條準用同法第三十七條第一項第十二
款規定之適用，乃評決申請不成立。原告訴稱系爭服務標章與據以評定標章圖樣均有
「上林」二字，且皆為橫式書寫排列，無論外觀、觀念及讀音均屬近似云云。查系爭
服務標章圖樣之中文「上林賦」應取自漢朝司馬相如所作之「上林賦」，予一般消費
者之寓目印象有其整體性，不易任意拆解觀察，而賦係一種古文體之名稱，屬較突顯
之文字；而據以評定服務標章圖樣中之中文「上林」，為原告公司名稱之特取部分。
系爭服務標章與據以評定標章圖樣所具意義各異，觀念上差異顯然，連貫唱呼時讀音
亦可區辨，一般商品購買人施以普通之注意，異時異地隔離及通體觀察，系爭服務標
章與據以評定標章無論在外觀、觀念或讀音上皆易於辨識，難謂有使人產生混同誤認
之虞，非屬近似之標章，應無使消費者產生混同誤認之虞。被告為本件申請不成立之
評決，揆諸首揭規定，並無違誤。原告主張系爭服務標章與據以評定標章近似，有違
商標法第七十七條準用同法第三十七條第一項第十二款之規定，係其個人一己之見，
尚無足採。一再訴願決定遞予維持原處分，亦無不合，原告起訴論旨難認有理由，應
予駁回。
據上論結，本件原告之訴為無理由，爰依行政訴訟法施行法第二條、行政訴訟法第九
十八條第三項前段，判決如主文。
中　　華　　民　　國　　九十一　　　年　　　一　　　　月　　　二十五　　日
                    最 高 行 政 法 院  第 三 庭
                                審 判 長 法  官　　　徐  樹  海
                                         法  官      鍾  耀  光
                                         法  官　　　吳  錦  龍
                                         法  官　　　鄭　淑　貞
                                         法  官　　　林　家　惠
右  正  本  證  明  與  原  本  無  異
　　　　　　　　　　　　　　　　　　　　 法院書記官　阮  桂  芬
中　　華　　民　　國　　九十一　　　年　　　一　　　　月　　二十五　　　日
